ACORDAO-COMPLETO-2435279

ACÓRDÃO 1300/2021 ATA 19/2021 - PLENÁRIO

Vistos, relatados e discutidos estes autos de recurso de revisão interposto pelo sr. Adelino Serra Alves contra o Acórdão 12418/2016-TCU-Segunda Câmara,
ACORDAM os Ministros do Tribunal de Contas da União, reunidos em sessão Plenária, ante as razões expostas pelo relator, em:
9.1 conhecer do presente recurso de revisão, com fundamento no art. 35, inciso III, da Lei 8.443/1992;
9.2. quanto ao mérito, dar provimento parcial ao presente recurso para:
9.2.1. tornar insubsistentes os subitens 9.2.1, 9.2.2 e 9.2.3 do Acórdão 12418/2016-TCU-Segunda Câmara;
9.2.2. conferir aos subitens 9.2.4, 9.2.5, 9.2.6 e 9.3 do Acórdão 12418/2016-TCU-Segunda Câmara a seguinte redação:
"9.2.4. Adelino Serra Alves solidariamente com a empresa Nossa Região Publicidade e Edições Ltda. 
	Valor original (R$) 
	Data da ocorrência
	
	5.908,00 
	22/6/2009
	DÉBITO  

	404,30
	13/10/2009 
	CRÉDITO  

		9.2.5. Adelino Serra Alves solidariamente com a Rádio Terra FM de Goiânia Ltda.  
	Valor original (R$) 
	Data da ocorrência
	
	14.354,00 
	22/6/2009
	DÉBITO  

	982,44
	13/10/2009 
	CRÉDITO  

		9.2.6. Adelino Serra Alves
	Valor original (R$) 
	Data da ocorrência
	
	4.736,00 
	22/6/2009 
	DÉBITO 

	324,24
	13/10/2009 
	CRÉDITO  

9.3. aplicar ao sr. Adelino Serra Alves e às empresas Rádio Terra FM de Goiânia Ltda. e Nossa Região Publicidade e Edições Ltda.-ME multas individuais nos valores de R$ 3.900,00, de R$ 2.500,00 e de R$ 2.500,00, respectivamente, nos termos do art. 57 da Lei 8.443/1992 c/c o art. 267 do RITCU, fixando-lhes o prazo de quinze dias, a contar da notificação, para que comprovem, perante o Tribunal (art. 214, inciso III, alínea 'a', do RITCU) , o recolhimento das dívidas aos cofres do Tesouro Nacional, atualizadas monetariamente desde a data do presente acórdão até a do efetivo recolhimento, se pagas após o vencimento, na forma da legislação em vigor";
9.4. manter inalterados os demais termos do acórdão recorrido; e
9.5. dar ciência desta deliberação ao recorrente, à Procuradoria da República no Estado de Goiás, à Prefeitura Municipal de Nova Iguaçu de Goiás/GO e ao Ministério do Turismo.

Recurso de revisão interposto contra acórdão que julgou as contas do recorrente irregulares, com débito e multa, em razão de irregularidades na aplicação de recursos recebidos por força de convênio cujo objeto era a realização de evento festivo denominado "X Semana Ruralista de Nova Iguaçu de Goiás".

3. Interessados/Recorrentes:
3.1. Interessado: Ministério do Turismo (05.457.283/0001-19)
3.2. Recorrente: Adelino Serra Alves (XXX.407.521-XX)

13.1. Ministros presentes: Ana Arraes (Presidente), Walton Alencar Rodrigues, Benjamin Zymler (Relator), Augusto Nardes, Raimundo Carreiro, Bruno Dantas, Vital do Rêgo e Jorge Oliveira.
13.2. Ministro-Substituto convocado: Marcos Bemquerer Costa.
13.3. Ministros-Substitutos presentes: André Luís de Carvalho e Weder de Oliveira.

Adelino Serra Alves

ADELINO SERRA ALVES

LBS TRANSPORTES E EVENTOS LTDA -ME

BENJAMIN ZYMLER

Ministro Augusto Nardes

Adoto como relatório, com alguns ajustes de forma, a instrução lavrada no âmbito da Secretaria de Recursos (Serur) , acostada à peça 221:
"INTRODUÇÃO
Trata-se de recurso de revisão interposto por Adelino Serra Alves (peças 184-188) contra o Acórdão 12418/2016-TCU-Segunda Câmara, relator Ministro Augusto Nardes (peça 51) .
2.	Depois da instrução do recurso pela Serur, com proposta de negativa de provimento (peças 195-196) , que contou com a anuência do Ministério Público junto ao TCU (peça 197) , o recorrente, por meio de sua representante, apresentou novos elementos de defesa (peças 198-209) .
3.	Em nova instrução, a Serur concluiu que a peça apresentada não acrescenta qualquer elemento novo ao processo, constituindo-se tão somente em recurso, sem previsão legal e normativa, contra a instrução anterior (peças 211-212) . Essa instrução também contou com o assentimento do MP/TCU (peça 213) .
4.	Depois disso, o recorrente compareceu novamente aos autos, para apresentar elementos de defesa adicionais (peças 214-219) .
5.	Procede-se, então, à análise dos elementos apresentados, conforme determinado por despacho do ministro relator (peça 220) .
EXAME técnico
5.1.	Alegações (peça 215) :
5.2.	O evento foi publicado em jornal local, que relata o acontecimento do evento e recorde do público participante. A publicação e as fotos anexas comprovam a realização dos shows contratados e dos rodeios.
5.3.	O fluxo de pessoas foi devidamente comprovado por declarações do Corpo de Bombeiros e da Polícia Militar, que acompanharam a realização do evento.
5.4.	Análise:
5.5.	Esta análise se restringirá aos documentos apresentados na nova peça, tendo em vista que, além disso, o recorrente se limita a reproduzir, ainda que de modo mais sucinto, argumentos que já foram detidamente apreciados nas duas instruções anteriores desta unidade.
5.6. São apresentadas, em primeiro lugar, cópias da capa e de página interna do 'Jornal Regional', de junho de 2009, com destaque para reportagem sobre a 'X Semana Ruralista' (peça 215, p. 6-7) . A reportagem trata da realização desse evento, nos dias 27 a 31 de maio, em Nova Iguaçu de Goiás, que teria registrado recorde de público. Relata que a festa foi aberta por apresentação da dupla Chico Rey e Paraná e que, além disso, contou com a participação dos artistas Ronny e Max, Flávio Brasil, Thiego e Thiago, Banda Fala Sério e André e Andrade. Menciona, ainda, a realização de rodeio em arena instalada pela Cia de Rodeio Dydayr Parreira e a presença do prefeito Adelino Serra Alves, ora recorrente, em todos os dias da festa. A reportagem apresenta também algumas fotos do evento.
5.7. O referido jornal possui uma página ativa no Facebook, mas não foi possível localizar qualquer edição na internet. Apesar disso, não há nada que indique que a reportagem seja alguma espécie de contrafação. O período de realização do evento corresponde ao que consta dos autos, bem como as atrações artísticas apresentadas, à exceção da dupla André e Andrade. Menciona-se a realização de rodeio, a cargo da Cia de Rodeio Dydayr Parreira, que, de fato, consta nos autos como contratada da prefeitura para essa finalidade. As fotos não permitem associar o evento representado especificamente à 'X Semana Ruralista', mas não mostram qualquer incompatibilidade com as demais fotos constantes dos autos.
5.8. Apesar da referência à participação de uma dupla de artistas não mencionada nos autos, a reportagem anexada confere elevado grau de verossimilhança à realização da 'X Semana Ruralista', em Nova Iguaçu de Goiás, no final de maio de 2009, com as características que constam do plano de trabalho do Convênio MTur 248/2009, de que se trata neste processo.
5.9. Em nova pesquisa à internet empreendida por esta unidade nesta data, localizou-se a seguinte notícia do sítio da Assembleia Legislativa de Goiás:

5.10.	Essa notícia, de fonte independente, também é forte indício de que houve realmente a realização de uma 'semana ruralista' em Nova Iguaçu de Goiás nos últimos dias de maio de 2009, envolvendo apresentações artísticas e rodeio.
5.11.	O recorrente anexa, ainda, declarações, aparentemente idôneas, de membros do Corpo de Bombeiros e da Polícia Militar de Goiás, ambas de 24/5/2010, que relatam o fluxo de pessoas durante a 'X Semana Ruralista', em Nova Iguaçu de Goiás, entre 27 e 31/5/2009 (peça 215, p. 9-10) .
5.12.	Declarações, no entanto, são provas de valor limitado, pois comprovam tão somente a declaração, mas não o fato declarado (cf. Acórdão 1441/2011-TCU-Plenário, relator Ministro Walton Alencar Rodrigues, 2.455/2013-Plenário, relator Ministro José Jorge, e 3.210/2013-1ª Câmara, relatora Ministra Ana Arraes, entre outros) .
5.13.	Nada obstante, os outros elementos de prova disponíveis, como já observado, conferem elevada verossimilhança à realização de um evento, em Nova Iguaçu de Goiás, nos últimos dias de maio de 2009, de características pelo menos semelhantes às previstas para a 'X Semana Ruralista', que constituiu o objeto do convênio cuja execução é questionada nos presentes autos. Considerando a relativa dificuldade de se comprovar posteriormente a realização de eventos específicos em determinadas datas, e que a forma de o fazer não foi explicitamente disciplinada nos regulamentos pertinentes, entende-se que é possível considerar comprovada a realização do referido evento à luz da evidência disponível nestes autos.
5.14.	À vista disso, é preciso avaliar quais são os reflexos sobre os débitos imputados nesta TCE. Conforme consulta ao Siconv transcrita no relatório do acórdão recorrido, os recursos do convênio considerado foram direcionados para os seguintes pagamentos (peça 53, p. 9) :
	Data
	Cheque
	Razão SocialFavorecido
	Nota
	Valor NF
	Valor Pago

				Fiscal 
	 (R$) 
	 (R$) 

	3/7/2009
	850003
	E. A. Alves - Comunicação 
	523
	69.000,00
	69.000,00

	9/7/2009
	850004
	Dydayr Parreira Eventos Ltda. 
	145
	29.000,00
	29.000,00

	10/7/2009
	850006
	Nossa Região Publicidade e Edições Ltda.-ME
	110
	6.500,00
	6.500,00

	10/7/2009
	850009
	Gráfica Sales Ltda. - ME
	473
	5.500,00
	5.500,00

	14/7/2009
	850007
	Rádio Terra FM de Goiânia Ltda. 
	7713
	21.000,00
	21.000,00

	14/7/2009
	850009
	LBS - Eventos e Consultoria Ltda.
	97
	18.000,00
	18.000,00

	26/7/2009
	850001
	Dydayr Parreira Eventos Ltda.
	140
	71.000,00
	71.000,00

	220.000,00

5.15. Comparando-se os dados dos pagamentos com os do plano de trabalho também constante do Siconv, verifica-se que foram destinados às seguintes finalidades (peça 53, p. 5-6 e 9-10) :
	Dydayr Parreira Eventos Ltda.
		
	Item 
	Especificação 
	Data
	Valor (R$) 

	24
	Show com a banda Flávio Brasil
	28/5/2009
	10.000,00

	25
	Show com a banda Thiego e Thiago
	29/5/2009
	10.000,00

	26
	Show com a banda Fala Sério
	30/5/2009
	9.000,00

	27
	Bretes - 1 jogo com 6 bretes, porteirão de recuo para animais
	31/5/2009
	1.000,00

	28
	Camarotes - 20 unidades de 2 andares de 2,30 X 2,75m 
	31/5/2009
	5.000,00

	29
	Curral - 1 jogo com 12 currais 
	31/5/2009
	2.000,00

	30
	Locação de iluminação 
	31/5/2009
	3.000,00

	31
	Arquibancada 
	31/5/2009
	9.000,00

	32
	Assessoria de pista com um assessor de pista 
	31/5/2009
	1.000,00

	33
	Banheiros químicos 
	31/5/2009
	2.000,00

	34
	Boiada 
	31/5/2009
	5.000,00

	35
	Juiz de arena profissional 
	31/5/2009
	1.200,00

	36
	Painel eletrônico em led
	31/5/2009
	1.000,00

	38
	Palhaço humorista 
	31/5/2009
	1.000,00

	39
	Estrutura de rodeio 
	31/5/2009
	2.000,00

	40
	Estrutura de som 
	31/5/2009
	9.000,00

	41
	Fiscal de brete 
	31/5/2009
	500,00

	42
	Iluminação de arena 
	31/5/2009
	1.000,00

	46
	Arena 
	31/5/2009
	1.000,00

	51
	Estrutura de Som 
	31/5/2009
	17.000,00

	52
	Queima de fogos
	31/5/2009
	6.000,00

	53
	Porteiro
	31/5/2009
	1.000,00

	54
	Placar eletrônico 
	31/5/2009
	1.000,00

	55
	Palhaço salva-vidas 
	31/5/2009
	1.300,00

	Subtotal
	 
	100.000,00

	EA Alves - Comunicação
		
	Item 
	Especificação 
	Data
	Valor (R$) 

	22
	Show com a banda Rony e Max
	27/5/2009
	34.000,00

	23
	Show com a banda Chico Rey e Paraná
	27/5/2009
	35.000,00

	Subtotal
	 
	69.000,00

	Gráfica Sales Ltda. - ME 
		
	Item 
	Especificação 
	Data
	Valor (R$) 

	4
	Publicidade - cartaz formato 2 - 44X64 couche 150 color 
	27/5/2009
	1.900,00

	5
	Publicidade - adesivo colante 40X25 color 
	27/5/2009
	1.000,00

	6
	Publicidade - adesivo selo do evento 50x35 color 
	27/5/2009
	1.000,00

	7
	Publicidade - adesivo colante 15X20 color 
	27/5/2009
	1.000,00

	11
	Publicidade - criação de selo do evento 
	27/5/2009
	600,00

	Subtotal
	 
	5.500,00

	LBS Transportes e Eventos Ltda.
		
	Item 
	Especificação 
	Data
	Valor (R$) 

	37
	Locação de Palco 
	31/5/2009
	18.000,00

	Subtotal
	 
	18.000,00

	Nossa Região Publicidade e Edições Ltda.
		
	Item 
	Especificação 
	Data
	Valor (R$) 

	1
	Publicidade - criação de adesivo 
	27/5/2009
	600,00

	2
	Publicidade - criação de cartaz 
	27/5/2009
	400,00

	8
	Publicidade - criação de spot carro de som 
	27/5/2009
	700,00

	9
	Publicidade - criação de spot de rádio 60"
	27/5/2009
	500,00

	10
	Publicidade - criação de outdoor 
	27/5/2009
	500,00

	45
	Publicidade - Spot carro de som 
	31/5/2009
	300,00

	50
	Publicidade - Rádio Nova Era FM inserções de 60 ''
	31/5/2009
	3.500,00

	Subtotal
	 
	6.500,00

	Rádio Terra FM de Goiânia Ltda.
		
	Item 
	Especificação 
	Data
	Valor (R$) 

	3
	Publicidade - carro de som 
	27/5/2009
	5.000,00

	12
	Publicidade - criação de jingle/trilha 
	27/5/2009
	750,00

	13
	Publicidade - criação de logo - marca do evento 
	27/5/2009
	800,00

	14
	Publicidade - criação de flyers 
	27/5/2009
	250,00

	15
	Publicidade - criação de folder (convite) 
	27/5/2009
	700,00

	16
	Publicidade - spot de rádio 60"
	27/5/2009
	250,00

	17
	Publicidade - Outdoor 3x9 color
	27/5/2009
	3.570,00

	18
	Publicidade - Flyer - 20X15 papel couche 150 color
	27/5/2009
	1.200,00

	19
	Publicidade - criação de texto folder
	27/5/2009
	700,00

	20
	Publicidade - Jingle
	27/5/2009
	500,00

	21
	Publicidade - Folder formato 32 - 20X30 couche 115 color
	27/5/2009
	1.200,00

	43
	Publicidade - Rádio Cultura FM inserções de 60'' 
	31/5/2009
	900,00

	44
	Publicidade -Rádio Clube FM inserções de 60''
	31/5/2009
	1.170,00

	47
	Publicidade - Rádio Mara Rosa FM inserções de 60'' 
	31/5/2009
	900,00

	48
	Publicidade - Rádio Lago Dourado inserções de 60''
	31/5/2009
	1.170,00

	49
	Publicidade - Rádio Uruaçu FM inserções de 60 '' 
	31/5/2009
	1.940,00

	Subtotal
	 
	21.000,00

	Total

	220.000,00

5.16. Examinando-se os quadros acima, observa-se que as despesas se destinaram basicamente à realização de shows, ao provimento de infraestrutura para essa finalidade e à veiculação de publicidade do evento, conforme demonstrado no quadro a seguir:
	Despesa
	Empresa
	Valor (R$) 

	Shows
	Dydair Parreira Eventos
	29.000,00

	Shows
	EA Alves - Comunicação
	69.000,00

	Infraestrutura
	Dydair Parreira Eventos
	71.000,00

	Infraestrutura
	LBS Transportes e Eventos
	18.000,00

	Publicidade
	Gráfica Sales
	5.500,00

	Publicidade
	Nossa Região Publicidade e Edições
	6.500,00

	Publicidade
	Rádio Terra FM de Goiânia
	21.000,00

	Total
	 
	220.000,00

5.17.	Ante a conclusão acima sobre a comprovação da realização do evento, entende-se que ocorreram as duas atrações que o compunham, os shows e o rodeio. Deduz-se, igualmente, que a infraestrutura necessária para essas atrações tenha sido executada. Esse entendimento, no entanto, não se aplica à publicidade, tendo em vista que a realização dos shows e do rodeio não dependem necessariamente de terem sido divulgados. Além disso, o convênio firmado exige expressamente a comprovação específica das despesas com publicidade, mediante (peça 1, p. 69) :
'h)	cópia do comprovante de veiculação e fotografia com o endereço do anúncio em outdoor, frontlight ou luminoso, se for o caso;
i)	comprovação por meio de fotografia nos casos em que houver banners, faixas, troféus e medalhas, de cada peça afixada ou entregue;
j)	cópia do anúncio em vídeos, cd's, dvd's, entre outros, e, ainda, comprovante de veiculação dos anúncios em rádios, tv, jornais, revistas ou catálogos, se for o caso;
k)	exemplar de cada peça com o termo de recebimento do material e termo de distribuição do material promocional e peças produzidas, quando for o caso;'
5.18.	A execução dos itens publicitários a cargo da Gráfica Sales, no valor original de R$ 5.500,00, foi considerada comprovada pelo MTur, conclusão que foi adotada no acórdão recorrido. Porém, como havia sido entendido que o evento não tinha sido realizado, imputou-se débito de R$ 5.000,00, correspondente aos recursos federais, exclusivamente ao recorrente (subitem 9.2.6) . Ante a comprovação da realização do evento, propõe-se agora que esse débito seja tornado insubsistente.
5.19.	No caso da Rádio Terra FM, as despesas com os itens 21 (folder formato 32) , 43, 44 e 49 (inserções de 60') , no valor de R$ 5.210,00, haviam sido acatadas pelo MTur e, já no âmbito deste tribunal, nem sequer foram incluídas na citação. A Secex/SP foi mais além, propondo a exclusão da empresa da relação processual. O MP/TCU, ao contrário, entendeu que a empresa não comprovou a execução dos serviços de publicidade contratados, nem sequer quanto aos itens mencionados. O ministro relator anuiu ao entendimento do órgão ministerial e se manifestou pela manutenção do débito já imputado, mas considerou que não se justificava realizar nova citação dos responsáveis para promover a cobrança do referido valor, tendo em vista os princípios da racionalidade administrativa e da economia processual.
5.20.	Como o recorrente não apresentou qualquer comprovação da execução das despesas com a publicidade do evento, entende-se que devem ser mantidos inalterados os débitos relativos a esse item, que foram imputados, solidariamente, a ele e às empresas Nossa Região Publicidade e Edições Ltda. e Rádio Terra FM de Goiânia Ltda.
5.21.	Ainda que se reconheça a realização dos shows, isso não significa que os respectivos pagamentos devam ser necessariamente considerados regulares. Note-se que o recorrente foi citado, entre outras, em razão das seguintes ocorrências (peça 15) :
-	em solidariedade com as empresas Dydayr Parreira Eventos e EA Alves - Comunicação: não apresentar filmagem e/ou fotografias que permitissem a identificação das atrações musicais previstas no plano de trabalho aprovado e da estrutura completa, impedindo a comprovação da execução física do evento 'X Semana Ruralista de Nova Iguaçu de Goiás', objeto do convênio, descumprindo-se o art. 36 do Decreto 93.872/1986 e o art. 30 da IN/STN 1/1997;
-	contratar, por inexigibilidade de licitação, empresa promotora de eventos para apresentação de artistas sem a apresentação de contratos de exclusividade de representação, devidamente registrados em cartório e publicados no Diário Oficial da União, em violação aos arts. 25, III, e 26, caput, da Lei 8.666/1993, e jurisprudência do TCU (Acórdão 96/2008-TCU-Plenário, Acórdão 351/2015-TCU-Segunda Câmara; Acórdão 8244/2013-TCU-Primeira Câmara; e Acórdão 3826/2013-TCU-Primeira Câmara) ; e
-	não apresentar documentos que certifiquem o pagamento efetivo aos artistas que teriam se apresentado no evento, ante a ausência de notas fiscais e recibos emitidos em nome das bandas e assinadas por seus representantes legais ou pelos seus empresários exclusivos, deixando de comprovar o nexo causal entre os recursos transferidos e o objeto executado, descumprindo-se o art. 63 da Lei 4320/1964, o art. 93 do Decreto Lei 200/1967, o art. 30 da IN/STN 1/1997 e a jurisprudência deste Tribunal.
5.22.	Ora, como visto, considera-se que a primeira foi suprida pelos elementos trazidos aos autos no âmbito do presente recurso. As demais, no entanto, persistem.
5.23.	A respeito da falta de contratos de exclusividade, a Secex/SP, conforme transcrito no relatório do acórdão contestado, observou que (peça 53, p. 8) :
'21.9.2.	Acerca dos citados contratos de exclusividade, a análise no âmbito do MTur, conforme Nota Técnica 0646/2013 (p.90 da peça 2) , bem ressaltou o entendimento do TCU firmado no Acórdão 96/2008 (e que resultou em determinação a esse Ministério) e da CGU na Nota Técnica 2531/2012 de que as Cartas de Exclusividade (que diferem dos Contratos de Exclusividade) apresentadas não são documentos hábeis para comprovação da inviabilidade de competição, uma vez que estas conferem cessão do direito de exclusividade apenas para o dia, o horário e o local do evento, caracterizando inequívoca intermediação por parte da empresa contratada pelo convenente. Dessa forma, a contratação dos artistas deveria ter ocorrido por meio do devido procedimento licitatório, haja vista que qualquer empresa organizadora de eventos poderia ter firmado a cessão de direito com os representantes dos artistas contratados.
21.9.3.	O MTur, em consonância com o Acórdão 96/2008-TCU-Plenário, inseriu no Convênio em questão a alínea 'cc' (peça 1, p. 51) , abaixo transcrita, de forma que o convenente estava ciente da obrigatoriedade da adoção das devidas providências a serem tomadas na execução de Convênio com recursos federais, as quais deveriam ser comprovadas quando da prestação de contas, sob pena de glosa dos valores envolvidos.
'cc)	publicar no Diário Oficial da União eventuais contratos de exclusividade de artistas com empresários a serem contratados no âmbito deste Convênio, no prazo de 5 (cinco) dias, em conformidade com o artigo 26, da Lei nº 8.666193, atualizada, sob pena de glosa dos valores pactuados no presente Instrumento, quando for o caso;'
5.24.	A jurisprudência desta corte de contas corrobora esse entendimento, conforme expresso no seguinte enunciado, sancionado por diversos precedentes:
'Na contratação de profissional do setor artístico por inexigibilidade de licitação, a apresentação de atestado de exclusividade restrito aos dias e à localidade do evento, em vez do contrato de exclusividade entre o artista e o empresário contratado, caracteriza grave infração à norma legal e regulamentar, ensejando, ainda que não configurado dano ao erário, condenação em multa e julgamento pela irregularidade das contas, haja vista que o contrato de exclusividade é imprescindível para caracterizar a inviabilidade de competição de que trata o art. 25, inciso III, da Lei 8.666/1993.
Acórdãos 374/2017, relator Bruno Dantas; 5543/2016-1ª Câmara, idem; ambos da 1ª Câmara. Acórdãos 5180/2020, relator Marcos Bemquerer; 5288/2019, relator Aroldo Cedraz; 4714/2018, relator Marcos Bemquerer; 8731/2017, relator José Mucio Monteiro; todos da 2ª Câmara.'
5.25.	O recorrente não apresentou qualquer justificativa acerca dessa irregularidade. Portanto, ainda que não reverta em débito, essa ocorrência, por si só, é suficiente para motivar a irregularidade das contas e a imposição de multa ao recorrente.
5.26.	Quanto à falta de comprovação de pagamento efetivo aos artistas do evento, a Secex/SP destacou que (peça 53, p. 10) :
'21.19. No que tange às empresas intermediadoras dos shows musicais, pontuou-se que, além das irregularidades citadas, não foi comprovado que os recursos do convênio foram efetivamente destinados às bandas que teriam se apresentado no evento. A documentação presente não permitiu concluir se efetivamente a empresa de eventos repassou aos artistas da programação os recursos (cachês) a eles previstos, porque não foram apresentados os respectivos recibos emitidos em nome das bandas e assinados por seus representantes legais ou pelos seus empresários exclusivos e/ou contratos ou documentos equivalentes para esse fim - o que era de se esperar.
21.20.	Não havendo a comprovação de que o valor pago à empresa correspondeu ao que foi efetivamente pago aos artistas que se apresentaram no evento, não se firmou, pois, o nexo causal entre os recursos recebidos e os pagamentos efetuados, descumprindo-se o art. 63 da Lei 4320/1964, o art. 93, do Decreto Lei 200/1967, o art. 30 da IN/STN 1/1997 e a jurisprudência pacificada neste Tribunal.'
5.27.	Também quanto a esse ponto, o entendimento da unidade técnica encontra amplo suporte na jurisprudência do tribunal, como demonstrado no seguinte enunciado, baseado em vários precedentes:
'Na contratação direta de intermediação de show artístico com recursos de convênio, a ausência de recibo ou documento congênere que comprove o efetivo recebimento do cachê pelo artista ou por seu representante exclusivo implica a imputação de débito aos responsáveis com o consequente julgamento pela irregularidade das contas, uma vez que impede o estabelecimento do nexo causal entre os recursos transferidos e os serviços artísticos prestados.
Acórdãos 7073/2020, 14534/2019, 11867/2018 e 5823/2018, relator Benjamin Zymler, todos da 1ª Câmara; 3580/2019, relator Augusto Sherman; e 5833/2018, relator Bruno Dantas; ambos da 1ª Câmara.'
5.28.	O seguinte trecho do voto condutor do Acórdão 7073/2020-TCU-Primeira Câmara é bem ilustrativo quanto ao fato de que, no caso de eventos custeados por convênio, ainda que comprovada a sua realização, a ausência de prova do recebimento do cachê pelos artistas contratados resulta em imposição de débito ao responsável, devido à falta de estabelecimento de nexo de causalidade:
'14. Em primeiro lugar, reconheço que o concedente atestou a execução física do objeto avençado. Contudo, essa execução não comprova, por si só, que os recursos federais transferidos foram aplicados corretamente. Saliento que compete ao responsável demonstrar o nexo causal entre esses valores e as despesas referentes à execução do objeto do ajuste.
15. Esse entendimento fundamenta-se no dever de prestar contas, previsto no parágrafo único do art. 70 da Constituição Federal, bem como em outros normativos infraconstitucionais, como o Decreto-Lei 200/1967. Também encontra arrimo nos julgados desta Corte de Contas, como se observa, por exemplo, nos Acórdão 1449/2016-TCU-Segunda Câmara, 2.024/2016-2ª Câmara e 11.236/2015-2ª Câmara (relatados pela Ministra Ana Arraes) , 11.222/2015-2ª Câmara (relatado pelo Ministro Augusto Nardes) e 7.612/2015-1ª Câmara (relatado pelo Ministro Walton Alencar Rodrigues) .
16. No caso vertente, as irregularidades apontadas como causadoras de danos ao erário referem-se exatamente à ausência de comprovação de nexo causal entre os recursos repassados e as despesas realizadas. Afinal, a contratação se deu por meio de empresa intermediária que não possuía contratos de exclusividade com as bandas e artistas contratados, o que impede a demonstração do liame entre os recursos públicos e as despesas realizadas.
17. Dessa forma, constato que o responsável não logrou comprovar que os valores que teriam sido pagos à empresa intermediária correspondem aos que foram efetivamente recebidos pelos artistas que se apresentaram no evento. A ausência de notas fiscais e recibos emitidos em nome das bandas e artistas assinados por seus representantes legais ou pelos seus empresários exclusivos impossibilita a verificação do nexo de causalidade entre as verbas repassadas e o fim a que elas se destinavam. (...) 
21. Com fulcro no acima exposto e tendo em vista a inexistência, nos presentes autos, de elementos capazes de comprovar a boa e regular aplicação dos recursos públicos e de demonstrar a boa-fé do responsável, reputo pertinente julgar, desde logo, irregulares as contas do Sr. [responsável], condenando-o ao pagamento do débito apurado nesta TCE e aplicando-lhe a multa prevista no art. 57 da Lei 8.443/1992 (...) .'
5.29.	Assim, no caso examinado, tendo em vista que o recorrente não apresentou recibo ou documento congênere que comprove o efetivo recebimento do cachê pelos artistas contratados ou por seus representantes exclusivos, entende-se que deve ser mantido o débito referente aos pagamentos relativos aos shows e ao rodeio que eram as principais atrações da 'X Semana Ruralista' de Nova Iguaçu de Goiás, ainda que, em face dos elementos juntados aos autos no âmbito do presente recurso, se entenda ser bastante verossímil que esses eventos realmente tenham sido realizados.
5.30.	O reconhecimento de sua realização, todavia, permite considerar elidido o débito relativo à infraestrutura dos eventos, contratada das empresas Dydair Parreira Eventos Ltda. e LBS Transportes e Eventos Ltda., bem como excluir a multa aplicada a esta última.
5.31.	Considerando que a proporção de recursos federais na execução do convênio examinado era de 90,90909% (R$ 200.000/R$ 220.000) e que a despesa com a infraestrutura do evento paga à empresa Dydayr foi de R$ 71.000,00, como visto acima, propõe-se, então, abater a quantia de R$ 64.545,39 (90,90909% x R$ 71.000,00) do débito de R$ 90.908,00 imputado ao recorrente, em solidariedade com essa empresa, no subitem 9.2.1 do acórdão recorrido, passando-se, portanto, a consignar o valor de R$ 26.362,61.
5.32.	Recorde-se que também deve ser excluído o débito relativo ao pagamento realizado à Gráfica Sales, no valor de R$ 5.000,00, que foi imputado exclusivamente ao recorrente (item 9.2.6) .
5.33.	Diante dessas alterações, o valor do crédito de R$ 1.710,98, referente à devolução de recursos verificada em 22/6/2009, deve ser redistribuído, conforme demonstrado no quadro abaixo:
	Item
	Débito
	%
	Crédito

	9.2.1
	26.362,61
	23,1%
	395,35

	9.2.2
	62.730,00
	55,0%
	940,74

	9.2.4
	5.908,00
	5,2%
	88,60

	9.2.5
	14.354,00
	12,6%
	215,26

	9.2.6
	4.736,00
	4,2%
	71,03

	Total

	1.710,98

CONCLUSÃO
6.	Das análises anteriores, conclui-se que:
a)	os elementos trazidos aos autos nesta ocasião conferem elevada verossimilhança à realização de um evento, em Nova Iguaçu de Goiás, nos últimos dias de maio de 2009, de características pelo menos semelhantes às da 'X Semana Ruralista';
b)	à vista disso, entende-se que é possível considerar comprovada a realização do referido evento;
c)	deduz-se, igualmente, que a infraestrutura necessária para isso tenha sido executada, de modo que se pode considerar elidido o débito correspondente;
d)	esse entendimento, no entanto, não se aplica à publicidade, tendo em vista que o convênio firmado exige expressamente a comprovação específica dessas despesas;
e)	porém, deve ser tornado insubsistente o débito imputado exclusivamente ao recorrente relativo à execução de itens publicitários pela Gráfica Sales, que foi acatada pelo acórdão recorrido;
f)	como o recorrente não apresentou qualquer comprovação da execução das despesas com a publicidade do evento, entende-se que devem ser mantidos inalterados os débitos relativos a esse item, que foram imputados, solidariamente, a ele e às empresas Nossa Região Publicidade e Edições Ltda. e Rádio Terra FM de Goiânia Ltda.;
g)	ainda que não reverta em débito, a falta de apresentação de contratos de exclusividade com os artistas, por si só, é suficiente para motivar a irregularidade das contas e a imposição de multa ao recorrente;
h)	tendo em vista que o recorrente não apresentou recibo ou documento congênere que comprove o efetivo recebimento do cachê pelos artistas contratados ou por seus representantes exclusivos, entende-se que deve ser mantido o débito referente aos pagamentos relativos aos shows e ao rodeio que eram as principais atrações da 'X Semana Ruralista'.
7.	Com base nessas conclusões, propõe-se dar parcial provimento ao recurso interposto, para excluir do débito imputado ao recorrente as parcelas correspondentes ao pagamento da infraestrutura da 'X Semana Ruralista' de Nova Iguaçu de Goiás.
PROPOSTA DE ENCAMINHAMENTO
8.	Ante o exposto, submete-se à consideração superior a presente análise dos novos elementos de defesa apresentados por Adelino Serra Alves, propondo-se:
a)	dar parcial provimento ao recurso interposto, para promover as seguintes alterações no acórdão recorrido:
a.1)	reduzir o valor do débito de R$ 90.908,00 previsto no subitem 9.2.1, passando-se a consignar R$ 26.362,61;
a.2)	tornar insubsistente o subitem 9.2.3;
a.3)	alterar os valores dos créditos relativos à devolução de recursos para os indicados no quadro a seguir:
	Item
	Crédito

	9.2.1
	395,35

	9.2.2
	940,74

	9.2.4
	88,60

	9.2.5
	215,26

	9.2.6
	71,03

a.4)	excluir a multa aplicada à empresa LBS - Transportes e Eventos Ltda. no subitem 9.3;
b)	encaminhar os autos ao Ministério Público para seu pronunciamento."
2.	O secretário-substituto da Serur endossou o posicionamento acima transcrito (peça 222) .
3.	O representante do MP/TCU, em sua intervenção regimental, assentiu à proposta de encaminhamento apresentada pela unidade técnica (peça 223) .
	É o relatório.

Karina Amorim Sampaio Costa (OAB/DF 23.803), Rayla Silva Damasceno Arruda (OAB/DF 48.141) e outros

Subprocurador-Geral Lucas Rocha Furtado

RECURSO DE REVISÃO EM TOMADA DE CONTAS ESPECIAL. CONVÊNIO. REALIZAÇÃO DO PROJETO INTITULADO "X SEMANA RURALISTA DE NOVA IGUAÇU DE GOIÁS". AUSÊNCIA DE COMPROVAÇÃO DA REGULAR APLICAÇÃO DOS RECURSOS. CONTAS IRREGULARES. DÉBITO. MULTA. CONHECIMENTO. PROVIMENTO PARCIAL. AFASTAMENTO DE PARCELA DO DÉBITO. REDUÇÃO PROPORCIONAL DA MULTA. CIÊNCIA.

TOMADA DE CONTAS ESPECIAL (TCE)

Secretaria de Recursos (Serur)

Preliminarmente, destaco que o presente recurso de revisão atende aos requisitos de admissibilidade previstos no art. 35, inciso III, da Lei 8.443/1992, razão pela qual deve ser conhecido.
2.	Este feito tratou, originalmente, de tomada de contas especial instaurada pelo Ministério do Turismo (MTur) contra o sr. Adelino Serra Alves, ex-prefeito do Município de Nova Iguaçu de Goiás/GO, devido à não comprovação da regular aplicação dos recursos repassados por força do Convênio 248/2009 (peça 1, p. 41-77) .
3.	Referido ajuste teve como objeto incentivar o turismo por meio do apoio à realização do projeto intitulado "X Semana Ruralista de Nova Iguaçu de Goiás", conforme plano de trabalho aprovado. Para tanto, foi previsto o montante total de R$ 220.000,00, dos quais R$ 200.000,00 oriundos do concedente e R$ 20.000,00 do convenente, a título de contrapartida.
4.	A vigência do convênio abrangeu o período de 19/5/2009 a 28/7/2009.
5.	Após o encaminhamento, ao MTur, da prestação de contas, foi exarado o Parecer Técnico 1.101/2010, por meio do qual o órgão concedente concluiu que não haviam sido apresentados elementos suficientes que permitissem um pronunciamento conclusivo a respeito do cumprimento do objeto (peça 1, p. 113-137) . Foi, então, realizada diligência junto ao convenente para que fossem enviadas fotos e/ou imagens devidamente datadas e identificadas nas quais fosse possível verificar a execução das ações previstas (apresentação das atrações musicais, montagem da estrutura dos shows e do evento como um todo e material de publicidade) .
6.	Ato contínuo, o órgão concedente exarou a Nota Técnica de Reanálise 131/2010, por meio da qual mencionou que "não foram atendidos os requisitos de elegibilidade do convênio supracitado", o que resultou na reprovação da execução física do ajuste (peça 2, p. 22-40) . Ao final, houve a reprovação da prestação de contas ante as ressalvas técnicas apontadas (peça 2, p. 46) . 
7.	Posteriormente, o MTur emitiu a Nota Técnica de Reanálise 1.048/2013, por intermédio da qual reprovou, novamente, a execução física do convênio, solicitando a devolução dos valores repassados (peça 1, p. 60-74) .
8.	Em 26/11/2013, o órgão concedente deu ciência à Prefeitura Municipal de Nova Iguaçu de Goiás/GO e ao ex-prefeito acerca do teor das notas técnicas supracitadas, cobrando o respectivo ressarcimento (peça 1, p. 76-78 e 82) . 
9.	O Relatório de Tomada de Contas 46/2014 destacou que o motivo para a instauração da tomada de contas especial foi a não apresentação de documentação complementar (peça 2, p. 192-200) . Desse modo, o MTur atribuiu a responsabilidade ao sr. Adelino Serra Alves, imputando-lhe dano ao erário no montante original de R$ 198.289,02.
II
10.	No âmbito deste Tribunal, foi efetuada a citação do sr. Adelino Serra Alves individualmente e solidariamente com as empresas Dydayr Parreira Eventos Ltda., E.A. Alves Comunicação, LBS - Transportes e Eventos, Nossa Região Publicidade e Edições Ltda. e Rádio Terra FM de Goiânia Ltda., em razão das seguintes condutas: 
	a) realização de pagamentos por bens e serviços, os quais não foram comprovados na execução do objeto do convênio;
	b) não apresentação de filmagem e/ou fotografias que permitissem a identificação das atrações musicais previstas e da estrutura completa, impedindo a comprovação da execução física do evento;
	c) contratação, por inexigibilidade de licitação, de empresa promotora de eventos para apresentação de artistas sem contratos de exclusividade de representação devidamente registrados em cartório e publicados no Diário Oficial da União; 
	d) ausência de documentos que certificassem o pagamento efetivo aos artistas que teriam se apresentado no evento, ante a ausência de notas fiscais e recibos emitidos em nome das bandas e assinados por seus representantes legais ou empresários exclusivos, deixando-se de comprovar o nexo causal entre os recursos transferidos e o objeto executado; e
	e) contratação, mediante convite, de empresa para fornecimento de serviços de infraestrutura (bens e serviços comuns) , quando deveria ter sido realizado pregão eletrônico.
11.	Regularmente notificado, o sr. Adelino Serra Alves, apesar de ter o prazo inicial de quinze dias prorrogado em mais noventa dias, não se manifestou nos autos, razão pela qual foi considerado revel para todos os efeitos, nos termos do art. 12, § 3º, da Lei 8.443/1992.
12.	Da mesma forma, as empresas Dydayr Parreira Eventos Ltda., E.A. Alves Comunicação e Nossa Região Publicidade e Edições Ltda. mantiveram-se silentes, operando contra elas os efeitos da revelia.
13.	Já as empresas Rádio Terra FM de Goiânia Ltda. (peça 28) e LBS - Transportes e Eventos (peça 41) compareceram aos autos e ofereceram suas alegações de defesa.
14.	Tendo em vista, pois, a ausência de elementos capazes de comprovar o bom e regular emprego dos recursos que lhe foram confiados, bem como a impossibilidade de se aferir a boa-fé e/ou outros excludentes de culpabilidade, a unidade técnica propôs o julgamento pela irregularidade das contas do ex-prefeito, com condenação em débito solidário com as empresas contratadas que concorreram para o prejuízo apurado, além da aplicação da multa prevista no art. 57 da Lei 8.443/1992.
III
15.	O feito prosseguiu regularmente e resultou na prolação do Acórdão 12418/2016-TCU-Segunda Câmara, de relatoria do Ministro Augusto Nardes, abaixo transcrito:
	"VISTOS, relatados e discutidos estes autos de tomada de contas especial instaurada pelo Ministério do Turismo em desfavor do Sr. Adelino Serra Alves, ex-prefeito do município de Nova Iguaçu de Goiás/GO, em virtude da não comprovação da regular aplicação dos recursos confiados à municipalidade por força do convênio 0248/2009, cujo objeto foi incentivar o turismo por meio do apoio à realização do projeto intitulado 'X Semana Ruralista de Nova Iguaçu de Goiás',
	ACORDAM os Ministros do Tribunal de Contas da União, reunidos em Sessão da 2ª Câmara, ante as razões expostas pelo Relator, em:
	9.1. considerar revéis o Sr. Adelino Serra Alves e as empresas Dydayr Parreira Eventos Ltda., EA Alves - Comunicação e Nossa Região Publicidade e Edições Ltda.-ME, nos termos do § 3º do art. 12 da Lei nº 8.443/1992 c/c o § 8º do art. 202 do Regimento Interno do TCU;
	9.2. julgar irregulares as contas do Sr. Adelino Serra Alves, prefeito do município de Nova Iguaçu de Goiás/GO na gestão 2009-2012, com fundamento nos arts. 1º, inciso I, 16, inciso III, alíneas 'b' e 'c', da Lei 8.443/1992 c/c os arts. 19 e 23, inciso III, da mesma Lei, e com os arts. 1º, inciso I, 209, incisos II e III e § 5º, 210 e 214, inciso III, do RITCU, condenando-o, individualmente, bem como solidariamente às empresas abaixo listadas, ao pagamento das quantias a seguir especificadas, fixando o prazo de quinze dias, a contar da notificação, para que comprovem, perante este Tribunal (art. 214, inciso III, alínea 'a', do RITCU) , o recolhimento das dívidas aos cofres do Tesouro Nacional, atualizadas monetariamente e acrescidas de juros de mora devidos, calculados desde as datas discriminadas até a data do efetivo recolhimento, na forma prevista na legislação em vigor:
	9.2.1. Adelino Serra Alves solidariamente com a empresa Dydayr Parreira Eventos Ltda.:
	Valor original (R$) 
	Data da ocorrência
	
	90.908,00 
	22/6/2009
	DÉBITO  

	777,72 
	13/10/2009 
	CRÉDITO  

	9.2.2. Adelino Serra Alves solidariamente com a empresa EA Alves - Comunicação:
	Valor original (R$) 
	Data da ocorrência
	
	62.730,00 
	22/6/2009
	DÉBITO  

	536,64 
	13/10/2009 
	CRÉDITO  

	9.2.3. Adelino Serra Alves solidariamente com a empresa LBS Transportes e Eventos Ltda.: 
	Valor original (R$) 
	Data da ocorrência
	
	16.364,00 
	22/6/2009
	DÉBITO  

	139,99 
	13/10/2009 
	CRÉDITO  

	9.2.4. Adelino Serra Alves solidariamente com a empresa Nossa Região Publicidade e Edições Ltda.: 
	Valor original (R$) 
	Data da ocorrência
	
	5.908,00 
	22/6/2009
	DÉBITO  

	50,54 
	13/10/2009 
	CRÉDITO  

	9.2.5. Adelino Serra Alves solidariamente com a Rádio Terra FM de Goiânia Ltda.:  
	Valor original (R$) 
	Data da ocorrência
	
	14.354,00 
	22/6/2009
	DÉBITO  

	122,80 
	13/10/2009 
	CRÉDITO  

	9.2.6. Adelino Serra Alves:
	Valor original (R$) 
	Data da ocorrência
	
	4.736,00 
	22/6/2009 
	DÉBITO 

	5.000,00 
	22/6/2009
	DÉBITO  

	83,29 
	13/10/2009 
	CRÉDITO  

9.3. aplicar ao Sr. Adelino Serra Alves e às empresas Dydayr Parreira Eventos Ltda., EA Alves - Comunicação, Nossa Região Publicidade e Edições Ltda.-ME, LBS - Transportes e Eventos Ltda. e Rádio Terra FM de Goiânia Ltda, nos valores individuais de R$ 5.000,00 ao ex-prefeito e R$ 3.000,00 às empresas, a multa prevista no art. 57 da Lei nº 8.443/1992 c/c o artigo 267 do Regimento Interno do TCU fixando-lhes o prazo de quinze dias, a contar da notificação, para que comprovem, perante o Tribunal (art. 214, inciso III, alínea 'a', do Regimento Interno/TCU) , o recolhimento das dívidas aos cofres do Tesouro Nacional, atualizadas monetariamente desde a data do presente acórdão até a do efetivo recolhimento, se pagas após o vencimento, na forma da legislação em vigor;
9.4. autorizar, desde logo, nos termos do art. 28, inciso II, da Lei nº 8.443/1992, a cobrança judicial das dívidas, caso não atendidas as notificações, na forma da legislação em vigor; 
9.5. remeter cópia desta deliberação, com fundamento no art. 209, § 7º, do Regimento Interno do TCU, acompanhada do relatório e voto que a fundamentam ao Procurador-Chefe da Procuradoria da República no Estado de Goiás, para adoção das medidas que entender cabíveis; e
9.6. dar ciência desta deliberação, bem como do relatório e voto que a fundamentam, aos responsáveis e ao Ministério do Turismo."
IV
16.	Contra a deliberação supratranscrita, as empresas Rádio Terra FM de Goiânia Ltda. (peça 76) e LBS Transportes e Eventos Ltda. (peças 77-86) interpuseram recursos de reconsideração, por meio dos quais alegaram não serem partes legítimas para figurar no polo passivo deste processo.
17.	Tendo em vista que não juntaram elementos de prova que pudessem atestar a efetiva prestação dos serviços para os quais foram contratadas, os recursos foram rejeitados (vide Acórdão 639/2018-TCU-Segunda Câmara, sob relatoria da Ministra Ana Arraes, retificado por inexatidão material pelo Acórdão 3582/2018-TCU-Segunda Câmara) . 
V
18.	Agora, por meio de recurso de revisão, o ex-prefeito vem aos autos para sustentar que: (i) houve quebra das obrigações por parte do MTur, uma vez que não foi realizada fiscalização in loco; (ii) a prestação de contas foi apresentada com todos os documentos, vídeos, fotos e notas fiscais, os quais foram considerados insuficientes para a comprovação do evento; (iii) a mídia encaminhada não foi analisada pelo MTur, sob a justificativa de estar com malware; (iv) não pode ser responsabilizado por atos praticados por seus subordinados; (v) inexiste nexo de causalidade entre sua conduta e os achados de auditoria; (vi) houve cumprimento total do objeto; (vii) a culpa seria exclusiva da Administração Pública; (viii) não houve prejuízo ao erário e nem enriquecimento ilícito; e (ix) não houve dolo ou má-fé.
19.	Ao final, pleiteia a reforma do acórdão combatido, apontando o conteúdo das peças 185-188 como sendo a prestação de contas já encaminhada ao MTur. Inclui, ainda, uma mídia contendo vídeos do evento (peça 184) .
VI
20.	Na primeira instrução de mérito (peça 195) , a Serur considerou os argumentos do recorrente insuficientes para desconstituir a decisão e sugeriu o não provimento do recurso.
21.	Na ocasião, a unidade técnica salientou que as fotos e os vídeos trazidos pelo ex-prefeito, apesar de mostrarem os artistas, os shows e cenas de rodeio, não identificavam o local em que as apresentações foram realizadas. Ademais, não havia nada que permitisse associar os eventos registrados à "semana ruralista" em questão. 
22.	Posteriormente, o ex-prefeito carreou aos autos elementos adicionais (peças 198-209) . Em homenagem aos princípios da verdade material, do contraditório e da ampla defesa, determinei o retorno do feito à unidade técnica para novo exame.
23.	Ato contínuo, foi exarada uma segunda instrução, por meio da qual a Serur reiterou o posicionamento anterior, destacando que os supostos novos documentos oferecidos já constavam dos autos e já haviam sido devidamente analisados (peça 211) .
24.	Em seguida, mais uma vez, o ex-prefeito juntou documentação complementar, a qual teria "força probatória suficiente para comprovar, inequivocamente, a realização física do evento tratado na presente tomada de contas especial" (peças 214-219) .
25.	Determinei, assim, à unidade técnica que analisasse os citados documentos e, por consequência, os seus reflexos na proposta de encaminhamento apresentada.
26.	Foi emitida, então, a derradeira instrução de peça 221, na qual a Serur considerou que as cópias da capa e de página interna do "Jornal Regional", de junho de 2009, com destaque para reportagem sobre a "X Semana Ruralista", trazidas pelo recorrente conferiam elevado grau de verossimilhança à realização de evento nos moldes previstos no plano de trabalho do convênio sob exame.
27.	A esse respeito, outra notícia jornalística, de fonte independente, localizada pela unidade técnica, também reforçaria os indícios de que, de fato, o evento foi realizado. Declarações de membros do Corpo de Bombeiros e da Polícia Militar de Goiás, ambas de 24/5/2010, que relatam o fluxo de pessoas durante a "X Semana Ruralista", em Nova Iguaçu de Goiás, de 27 a 31/5/2009, também seriam indícios favoráveis.
28.	Por conseguinte, considerando a relativa dificuldade de se comprovar, posteriormente, a realização de eventos específicos em determinadas datas, e que a forma de o fazer não foi explicitamente disciplinada nos regulamentos pertinentes, a Serur entende ser possível considerar como comprovada a realização do evento pactuado.
29.	Em relação ao reflexo dessa constatação sobre os débitos apurados na presente tomada de contas especial, a unidade técnica entende que:
	a) com a comprovação da realização do evento, devem ser tidas como ocorridas as duas atrações que o compunham, a saber, os shows e o rodeio;
	b) a infraestrutura necessária para as atrações acima, igualmente, deve ser considerada executada, afastando-se os respectivos débitos;
	c) quanto aos serviços de publicidade do evento, diversamente, não houve comprovação de sua realização, sendo que o ajuste exigia expressamente a demonstração específica dessas despesas por meio de (i) cópia do comprovante de veiculação e fotografia com o endereço do anúncio em outdoor, se fosse o caso; (ii) comprovação, por meio de fotografia, nos casos em que houvesse banners, faixas, troféus e medalhas, de cada peça afixada ou entregue; (iii) cópia do anúncio em vídeos, cd, dvd, entre outros, e, ainda, comprovante de veiculação dos anúncios em rádios, TV, jornais, revistas ou catálogos; e (iv) exemplar de cada peça com o termo de recebimento do material e termo de distribuição do material promocional e peças produzidas, quando fosse o caso;
	d) a execução dos itens publicitários a cargo da Gráfica Sales, no valor original de R$ 5.000,00 (recursos federais) , foi considerada comprovada pelo MTur e acatada pelo acórdão recorrido. Agora, com a comprovação da realização do evento, o débito deve ser tornado insubsistente;
	e) ainda que se reconheça a realização dos shows, isso não significa que os respectivos pagamentos devam ser necessariamente considerados regulares;
	f) permanecem não elididas as irregularidades relacionadas à contratação, por inexigibilidade de licitação, de empresa promotora de eventos para apresentação de artistas sem contratos de exclusividade de representação, bem como à ausência de documentos que certifiquem o pagamento efetivo aos artistas que teriam se apresentado no evento; e
	g) no caso de eventos custeados por convênio, ainda que comprovada a sua realização, a ausência de prova do recebimento do cachê pelos artistas contratados resulta em imposição de débito ao responsável devido à falta de estabelecimento de nexo de causalidade.
30.	Desse modo, considerando que a proporção de recursos federais na execução do convênio examinado era de 90,90909% (R$ 200.000,00/R$ 220.000,00) e que a despesa com a infraestrutura do evento paga à empresa Dydayr Parreira Eventos Ltda. foi de R$ 71.000,00, a Serur propõe que seja abatida a quantia de R$ 64.545,39 (90,90909% x R$ 71.000,00) do débito total de R$ 90.908,00 imputado ao recorrente em solidariedade com essa empresa, restando, portanto, o débito de R$ 26.362,61.
31.	Ademais, a Serur sugere a exclusão do débito relativo ao pagamento realizado à Gráfica Sales, bem como do débito relativo à infraestrutura do evento contratada com a empresa LBS Transportes e Eventos Ltda.
32.	Em resumo, portanto, a unidade técnica propõe dar parcial provimento ao recurso para excluir do débito imputado ao recorrente as parcelas correspondentes ao pagamento da infraestrutura da "X Semana Ruralista de Nova Iguaçu de Goiás".
33.	O representante do MP/TCU endossou o posicionamento da Serur.
VII
34.	Inicialmente, as irregularidades apontadas nesta tomada de contas especial foram as seguintes:
	a) não comprovação da execução física da "X Semana Ruralista de Nova Iguaçu de Goiás", em virtude da ausência de filmagem e/ou fotografias que permitissem identificar as atrações musicais que se apresentaram e a estrutura completa do evento;
	b) irregular execução financeira devido à contratação de empresas para a consecução do objeto, por inexigibilidade de licitação, descumprindo-se o art. 25, inciso III, da Lei 8.666/1993 e o Acórdão 96/2008-TCU-Plenário e outros, e mediante convite, afrontando o Decreto 5.504/2005;
	c) pagamentos efetuados por serviços cuja execução não restou devidamente comprovada; e
	d) ausência do nexo causal entre os recursos transferidos e o objeto executado por restar pendente de esclarecimentos se os valores pagos às empresas correspondiam aos que foram efetivamente pagos aos artistas que teriam se apresentado no evento, ante a ausência de notas fiscais e recibos emitidos em nome das bandas e assinados por seus representantes legais ou pelos seus empresários exclusivos, descumprindo-se o art. 63 da Lei 4.320/1964, o art. 93 do Decreto-Lei 200/1967, o art. 30 da IN/STN 1/1997 e a jurisprudência deste Tribunal.  
35.	Além do sr. Adelino Serra Alves, ex-prefeito de Nova Iguaçu de Goiás/GO, foram incluídas no rol de responsáveis, de forma solidária, as empresas contempladas com os recursos conveniados (Dydayr Parreira Eventos Ltda., E.A. Alves Comunicação, LBS - Transportes e Eventos, Nossa Região Publicidade e Edições Ltda. e Rádio Terra FM de Goiânia Ltda.) .
36.	No que se refere ao débito atribuído às empresas, entendeu-se que o desconto da contrapartida deveria ser feito proporcionalmente ao valor pago pela prefeitura a cada contratada. 
37.	Considerando que o valor total do convênio foi de R$ 220.000,00, os débitos aplicados às empresas foram proporcionais a esse montante, conforme se demonstra no quadro abaixo: 
	Empresa contratada
	Valor recebido
 (A) 
	% do valor total convênio
 (B) 
	Valor do Débito
 (B/ 200.000,00) 

	Dydayr Parreira Eventos Ltda.
	R$ 100.000,00 
	45,455
	R$ 90.908,00

	E.A Alves Comunicação
	R$ 69.000,00
	31,364
	R$ 62.730,00

	LBS - Transportes e Eventos
	R$ 18.000,00
	8,182
	R$ 16.364,00

	Nossa Região Publicidade Edições Ltda.
	R$ 6.500,00
	2,954
	R$   5.908,00

	Rádio Terra FM de Goiânia Ltda. * 
	R$ 21.000,00
 (R$ 15.790,00) 
 (R$ 5.210,00) 
	9,545
 (7,177) 
 (2,368) ,
	R$ 19.090,00*
 (R$ 14.354,00) 
 (R$ 4.736,00) 

	Gráfica Sales*
	R$ 5.500,00
	2,500
	R$   5.000,00*

		R$ 220.000,00 
	100%
	R$ 200.000,00 

 * com ressalvas
38.	No caso da Terra FM de Goiânia Ltda., foi considerado que, do débito total apurado (R$ 19.090,00) , R$ 14.354,00 seriam imputados solidariamente com o gestor (7,177%) e R$ 4.736,00 (2,368%) somente ao gestor, respeitada a proporcionalidade. Quanto à Gráfica Sales, o montante apurado de R$ 5.000,00 foi imputado somente ao ex-prefeito.
39.	Acerca da quantia de R$ 1.710,98, parcela que foi devolvida à União em 13/10/2009, aplicando-se as mesmas proporções acima, foram lançados os seguintes créditos nas citações: 
	Responsáveis
	Crédito

	Gestor/empresa Dydayr
	R$ 777,72   

	Gestor/empresa E.A. Alves
	R$ 536,64   

	Gestor/ empresa LBS 
	R$ 139,99   

	Gestor/empresa Nossa Região 
	R$ 50,54      

	Gestor/Rádio Terra FM 
	R$ 122,80 

	Gestor
	R$ 83,29 

		R$ 1.710,98 

VIII
40.	Conforme mencionado ao longo deste voto, são fortes os indícios acerca da realização do evento. As reportagens jornalísticas, além de fotos, trazem informações sobre as apresentações musicais e a realização do rodeio em período correspondente ao pactuado no convênio. Notícia publicada no site da Assembleia Legislativa de Goiás (transcrita no relatório precedente) e declarações prestadas por membros do Corpo de Bombeiros e da Polícia Militar de Goiás também colaboram para que se conclua pela efetiva ocorrência da "X Semana Ruralista de Nova Iguaçu de Goiás".
41.	Conforme consulta ao Siconv (transcrita no relatório do acórdão recorrido) , os recursos do convênio foram destinados aos seguintes pagamentos:
	Data
	Cheque
	Razão SocialFavorecido
	Nota
	Valor NF
	Valor Pago

				Fiscal
	 (R$) 
	 (R$) 

	3/7/2009
	850003
	E. A. Alves Comunicação 
	523
	69.000,00
	69.000,00

	9/7/2009
	850004
	Dydayr Parreira Eventos Ltda. 
	145
	29.000,00
	29.000,00

	10/7/2009
	850006
	Nossa Região Publicidade e Edições Ltda.
	110
	6.500,00
	6.500,00

	10/7/2009
	850009
	Gráfica Sales Ltda.
	473
	5.500,00
	5.500,00

	14/7/2009
	850007
	Rádio Terra FM de Goiânia Ltda. 
	7713
	21.000,00
	21.000,00

	14/7/2009
	850009
	LBS - Eventos e Consultoria Ltda.
	97
	18.000,00
	18.000,00

	26/7/2009
	850001
	Dydayr Parreira Eventos Ltda.
	140
	71.000,00
	71.000,00

	220.000,00

42.	A Serur, então, comparou os dados dos pagamentos com os do plano de trabalho também constante do Siconv e verificou que os recursos foram destinados às seguintes finalidades:
	Dydayr Parreira Eventos Ltda.
		
	Item 
	Especificação 
	Data
	Valor (R$) 

	24
	Show com a banda Flávio Brasil
	28/5/2009
	10.000,00

	25
	Show com a banda Thiego e Thiago
	29/5/2009
	10.000,00

	26
	Show com a banda Fala Sério
	30/5/2009
	9.000,00

	27
	Bretes - 1 jogo com 6 bretes, porteirão de recuo para animais
	31/5/2009
	1.000,00

	28
	Camarotes - 20 unidades de 2 andares de 2,30 X 2,75m 
	31/5/2009
	5.000,00

	29
	Curral - 1 jogo com 12 currais 
	31/5/2009
	2.000,00

	30
	Locação de iluminação 
	31/5/2009
	3.000,00

	31
	Arquibancada 
	31/5/2009
	9.000,00

	32
	Assessoria de pista com um assessor de pista 
	31/5/2009
	1.000,00

	33
	Banheiros químicos 
	31/5/2009
	2.000,00

	34
	Boiada 
	31/5/2009
	5.000,00

	35
	Juiz de arena profissional 
	31/5/2009
	1.200,00

	36
	Painel eletrônico em LED
	31/5/2009
	1.000,00

	38
	Palhaço humorista 
	31/5/2009
	1.000,00

	39
	Estrutura de rodeio 
	31/5/2009
	2.000,00

	40
	Estrutura de som 
	31/5/2009
	9.000,00

	41
	Fiscal de brete 
	31/5/2009
	500,00

	42
	Iluminação de arena 
	31/5/2009
	1.000,00

	46
	Arena 
	31/5/2009
	1.000,00

	51
	Estrutura de Som 
	31/5/2009
	17.000,00

	52
	Queima de fogos
	31/5/2009
	6.000,00

	53
	Porteiro
	31/5/2009
	1.000,00

	54
	Placar eletrônico 
	31/5/2009
	1.000,00

	55
	Palhaço salva-vidas 
	31/5/2009
	1.300,00

	Subtotal
	 
	100.000,00

	E.A. Alves Comunicação
		
	Item 
	Especificação 
	Data
	Valor (R$) 

	22
	Show com a banda Rony e Max
	27/5/2009
	34.000,00

	23
	Show com a banda Chico Rey e Paraná
	27/5/2009
	35.000,00

	Subtotal
	 
	69.000,00

	Gráfica Sales Ltda.
		
	Item 
	Especificação 
	Data
	Valor (R$) 

	4
	Publicidade - cartaz formato 2 - 44X64 couche 150 color 
	27/5/2009
	1.900,00

	5
	Publicidade - adesivo colante 40X25 color 
	27/5/2009
	1.000,00

	6
	Publicidade - adesivo selo do evento 50x35 color 
	27/5/2009
	1.000,00

	7
	Publicidade - adesivo colante 15X20 color 
	27/5/2009
	1.000,00

	11
	Publicidade - criação de selo do evento 
	27/5/2009
	600,00

	Subtotal
	 
	5.500,00

	LBS Transportes e Eventos Ltda.
		
	Item 
	Especificação 
	Data
	Valor (R$) 

	37
	Locação de Palco 
	31/5/2009
	18.000,00

	Subtotal
	 
	18.000,00

	Nossa Região Publicidade e Edições Ltda.
		
	Item 
	Especificação 
	Data
	Valor (R$) 

	1
	Publicidade - criação de adesivo 
	27/5/2009
	600,00

	2
	Publicidade - criação de cartaz 
	27/5/2009
	400,00

	8
	Publicidade - criação de spot carro de som 
	27/5/2009
	700,00

	9
	Publicidade - criação de spot de rádio 60"
	27/5/2009
	500,00

	10
	Publicidade - criação de outdoor 
	27/5/2009
	500,00

	45
	Publicidade - Spot carro de som 
	31/5/2009
	300,00

	50
	Publicidade - Rádio Nova Era FM inserções de 60 ''
	31/5/2009
	3.500,00

	Subtotal
	 
	6.500,00

	Rádio Terra FM de Goiânia Ltda.
		
	Item 
	Especificação 
	Data
	Valor (R$) 

	3
	Publicidade - carro de som 
	27/5/2009
	5.000,00

	12
	Publicidade - criação de jingle/trilha 
	27/5/2009
	750,00

	13
	Publicidade - criação de logo - marca do evento 
	27/5/2009
	800,00

	14
	Publicidade - criação de flyers 
	27/5/2009
	250,00

	15
	Publicidade - criação de folder (convite) 
	27/5/2009
	700,00

	16
	Publicidade - spot de rádio 60"
	27/5/2009
	250,00

	17
	Publicidade - Outdoor 3x9 color
	27/5/2009
	3.570,00

	18
	Publicidade - Flyer - 20X15 papel couché 150 color
	27/5/2009
	1.200,00

	19
	Publicidade - criação de texto fôlder
	27/5/2009
	700,00

	20
	Publicidade - Jingle
	27/5/2009
	500,00

	21
	Publicidade - Fôlder formato 32 - 20X30 couché 115 color
	27/5/2009
	1.200,00

	43
	Publicidade - Rádio Cultura FM inserções de 60'' 
	31/5/2009
	900,00

	44
	Publicidade -Rádio Clube FM inserções de 60''
	31/5/2009
	1.170,00

	47
	Publicidade - Rádio Mara Rosa FM inserções de 60'' 
	31/5/2009
	900,00

	48
	Publicidade - Rádio Lago Dourado inserções de 60''
	31/5/2009
	1.170,00

	49
	Publicidade - Rádio Uruaçu FM inserções de 60''
	31/5/2009
	1.940,00

	Subtotal
	 
	21.000,00

	Total

	220.000,00

43.	No que diz respeito aos recursos transferidos, é possível observar, portanto, que as despesas se destinaram basicamente à realização de shows, à montagem da infraestrutura para essa finalidade e à veiculação de publicidade do evento, conforme resumido no quadro a seguir:
	Despesa
	Empresa
	Valor (R$) 

	Shows
	Dydair Parreira Eventos
	29.000,00

	Shows
	E.A. Alves Comunicação
	69.000,00

	Infraestrutura
	Dydair Parreira Eventos
	71.000,00

	Infraestrutura
	LBS Transportes e Eventos
	18.000,00

	Publicidade
	Gráfica Sales
	5.500,00

	Publicidade
	Nossa Região Publicidade e Edições
	6.500,00

	Publicidade
	Rádio Terra FM de Goiânia
	21.000,00

	Total
	 
	220.000,00

44.	Assim sendo, partilho do entendimento da unidade técnica no sentido de que, com a comprovação da realização física do evento e, portanto, das duas atrações que o compunham (shows e rodeio) , a infraestrutura necessária para essas atrações deve ser considerada executada.
45.	Logo, as parcelas do débito relacionadas ao item "infraestrutura" (acima listadas) devem ser afastadas, efetuando-se, quando do abatimento, o cálculo da proporção de recursos federais em relação aos recursos da contrapartida que as compõem.
46.	Quanto às despesas com publicidade, a comprovada realização do evento não implica, automaticamente, que se tenha como executadas as ações de sua divulgação. Para que essa parcela do débito fosse elidida, seria essencial que o recorrente trouxesse ao feito os comprovantes específicos desses gastos, nos moldes, inclusive, expressamente exigidos no termo de convênio.
47.	O ajuste exigia, em sua cláusula décima segunda, parágrafo segundo ("Da prestação de contas") , que fossem apresentados, ao concedente, os seguintes documentos (peça 1, p. 65-66) :
	" (...)  h) cópia do comprovante de veiculação e fotografia com o endereço do anúncio em outdoor, frontlight ou luminoso, se for o caso;
	i) comprovação por meio de fotografias nos casos em que houver banners, faixas, troféus e medalhas, de cada peça afixada ou entregue;
	j) cópia do anúncio em vídeos, cds, dvds, entre outros, e, ainda, comprovante de veiculação dos anúncios em rádios, tv, jornais, revistas ou catálogos, se for o caso;
	k) exemplar de cada peça com o termo de recebimento do material e termo de distribuição do material promocional e peças produzidas, quando for o caso  (...) ".
48.	Como o recorrente não apresentou qualquer comprovação da execução das despesas com a publicidade do evento, entende-se que devem ser mantidos inalterados os débitos relativos a esse item, que foram imputados, solidariamente, ao ex-prefeito e às empresas Nossa Região Publicidade e Edições Ltda. e Rádio Terra FM de Goiânia Ltda.
49.	As despesas efetuadas junto à Gráfica Sales, no valor original de R$ 5.500,00, foram consideradas comprovadas pelo MTur e, também, pelo relator da deliberação recorrida. Porém, como o entendimento que se firmou foi o de que o evento não havia sido realizado, houve a imputação de débito exclusivamente ao ex-prefeito no valor de R$ 5.000,00 (parcela correspondente aos recursos federais) . Ante a comprovação, agora, da realização do evento, esse débito deve ser tornado insubsistente. 
50.	Resta examinar, por fim, a questão atinente aos pagamentos efetuados às empresas promotoras de eventos que foram contratadas, por inexigibilidade de licitação, sem possuírem contratos de exclusividade de representação.
51.	A remansosa jurisprudência deste Tribunal é no sentido de que a contratação direta de artistas e músicos consagrados, por meio de empresa interposta, deve se dar mediante apresentação do contrato de exclusividade celebrado entre a empresa responsável pela intermediação e o artista. Nos presentes autos, porém, houve somente a apresentação de carta de exclusividade temporária e restrita aos dias e à localidade do evento.
52.	Sobre o tema, este Tribunal entende que as cartas de exclusividade (que não se assemelham aos contratos de exclusividade) não são documentos hábeis para comprovação da inviabilidade de competição, uma vez que conferem cessão do direito de exclusividade apenas para o dia, o horário e o local do evento, caracterizando inequívoca intermediação por parte da empresa contratada pelo convenente.
53.	O termo do convênio, ademais, impunha ao convenente a obrigação de publicação, no Diário Oficial da União, dos contratos de exclusividade celebrados entre os artistas e os empresários a serem contratados (alínea "cc" do item II da cláusula terceira - peça 1, p. 51) .
54.	Ao analisar TCE análogas à presente, o posicionamento deste Tribunal tem sido no sentido de que a ausência de apresentação do contrato de exclusividade torna irregular a contratação por inexigibilidade de licitação, tendo em vista que esse documento é imprescindível para caracterizar a inviabilidade de competição de que trata o art. 25, inciso III, da Lei 8.666/1993.
55.	Todavia, esta Corte possui entendimento de que a ausência do contrato de exclusividade, por si só, não é suficiente para caracterizar a ocorrência de débito. Estando comprovados tanto a execução do objeto quanto o nexo causal entre as despesas realizadas e os recursos repassados por força do convênio, considera-se que a determinação para a devolução dos recursos seria indevida, pois caracterizaria enriquecimento sem causa da União (vide Acórdão 5662/2014-TCU-Primeira Câmara, dentre outros) .
56.	Para que se considere regular a despesa, é preciso que reste evidenciado o nexo de causalidade entre o objeto do convênio, que são as atrações artísticas, e o montante repassado.
57.	Sobre o tema, cabe destacar que, mediante o Acórdão 1892/2020-TCU-Plenário, proferido na sessão de 22/7/2020 (em relação ao qual fui voto vencido) , esta Corte de Contas considerou que não seria razoável exigir a apresentação de comprovantes assinados pelos artistas ou por seus representantes legais diretos para aqueles eventos executados antes da edição da Portaria 153/2009, do MTur. Transcrevo, a seguir, trecho do voto do ministro relator:
	"Com efeito, a existência de dano ao Erário é evidenciada quando há indícios de inexecução do evento objeto do convênio ou quando não é possível comprovar o nexo de causalidade, o que não é a hipótese do presente processo. Restou comprovada a execução do evento e a apresentação das bandas contratadas, bem assim o pagamento à empresa contratada com os recursos do convênio.
	Os dados sobre os custos efetivamente incorridos no pagamento dos cachês (notas fiscais ou recibos emitidos diretamente pelos artistas) foram, em diversas oportunidades, debatidos no âmbito deste Tribunal, com posições destoantes entre os componentes dos Colegiados. Entretanto, sempre acompanhei a tese de que, em processo padrão do MTur, em especial, aqueles referentes a eventos executados antes da edição da Portaria MTur 153/2009 (art. 17, §2°) , não é razoável exigir a apresentação de comprovantes assinados pelos artistas ou seus representantes legais diretos, visto que não era exigência prevista nos termos de convênios ou normativos da época, sendo regra a demonstração do pagamento apenas por meio da empresa intermediadora.
	Conforme afirma o MPTCU, nos poucos casos prévios a 2009 em que estão disponíveis informações como preços efetivamente recebidos pelas bandas, sua origem advém de outras fontes de obtenção, a exemplo de processos judiciais ou de fiscalização centralizada no âmbito do controle interno."
58.	Urge acrescentar que somente após a vigência do referido normativo é que passaram a ser exigidos tais documentos na prestação de contas (art. 17, § 2º) :
	"§ 2º O convenente deverá exigir do contratante dos artistas e/ou bandas e/ou grupos documentos comprobatório do efetivo recebimento do cachê por parte dos mesmos, a ser apresentado no ato da prestação de contas."
59.	Assim, considerando a legislação vigente à época da celebração da avença, o Tribunal admitiu a composição do nexo de causalidade com os documentos que comprovassem o pagamento à empresa contratada, sem necessidade de serem apresentados os recibos dos cachês, já que isso não era exigido do gestor à época.
60.	Conforme mencionei no voto condutor do Acórdão 13372/2020-TCU-Primeira Câmara, mesmo que tenha sido vencido no bojo do Acórdão 1892/2020-TCU-Plenário, considero relevante o respeito ao princípio da colegialidade e da uniformização da jurisprudência, nos termos do art. 926 do Código de Processo Civil, o qual é aplicado subsidiariamente no âmbito desta Corte por força do art. 298 do RITCU:
	Código de Processo Civil
	"Art. 926. Os tribunais devem uniformizar sua jurisprudência e mantê-la estável, íntegra e coerente."
	Regimento Interno do TCU
	"Art. 298. Aplicam-se subsidiariamente no Tribunal as disposições das normas processuais em vigor, no que couber e desde que com- patíveis com a Lei Orgânica."
61.	Nessa mesma linha, cito também os Acórdãos 11.787/2020 e 12.494/2020, ambos da Primeira Câmara, que seguiram o entendimento que prevaleceu no âmbito do Acórdão 1892/2020-TCU-Plenário.
62.	No caso em apreço, destaco que o convênio foi firmado em 19/5/2009 (peça 1, p. 77) ; o evento foi realizado de 27 a 31/5/2009; e os pagamentos foram realizados em julho de 2009, portanto, antes da vigência da Portaria MTur 123, que data de 6/10/2009.
63.	Além disso, não há informação expressa nas cláusulas do termo de convênio quanto à necessidade de demonstração dos pagamentos dos cachês aos artistas para fins de demonstração do nexo de causalidade quando da prestação de contas.
64.	Friso que, a despeito da irregularidade relacionada à contratação indevida por inexigibilidade de licitação, a supressão do débito, no caso concreto, somente é possível por terem sido verificadas a efetiva execução física do objeto conveniado, a inexistência de elementos que caracterizem superfaturamento dos cachês artísticos e a comprovação de recebimento de pagamento pelas empresas intermediárias contratadas.
65.	Considero, entretanto, que remanescem as irregularidades relacionadas à contratação de serviços comuns na modalidade convite, deixando-se de utilizar a modalidade pregão, bem como à contratação de shows artísticos por inexigibilidade de licitação sem a observância dos requisitos expressamente ditados pela cláusula terceira, inciso II, alíneas "h", "i" e "cc", do instrumento que formalizou o convênio. 
66.	Entendo, pois, que deve ser afastada a parcela de débito referente aos pagamentos relativos às atrações que integraram a "X Semana Ruralista de Nova Iguaçu de Goiás".
IX
67.	Portanto, em síntese, os débitos aplicados às empresas, solidariamente com o recorrente, passam a assumir os valores abaixo:
	Empresa contratada
	Valor constante do acórdão recorrido
	Novo valor

	Dydayr Parreira Eventos Ltda.
	R$ 90.908,00
	totalmente afastado

	E.A Alves Comunicação
	R$ 62.730,00
	totalmente afastado

	LBS - Transportes e Eventos
	R$ 16.364,00
	totalmente afastado

	Nossa Região Publicidade Edições Ltda.
	R$   5.908,00
	R$   5.908,00

	Rádio Terra FM de Goiânia Ltda.
	R$ 14.354,00
	R$ 14.354,00

68.	Já o débito imputado individualmente ao sr. Adelino Serra Alves passa a ser de:
	Valor constante do acórdão recorrido
	Novo valor

	R$ 4.736,00
	R$ 4.736,00

	R$ 5.000,00
	totalmente afastado

69.	Para melhor compreensão dos fatos, insta registrar que a parcela de débito individualmente imputada ao ex-prefeito tem como origem a hipótese, adotada ainda na fase preliminar de citação, de que uma parte dos serviços contratados com a empresa Rádio Terra FM de Goiânia Ltda. (R$ 4.736,00) teria sido comprovadamente executada. Mas, como o sr. Adelino Serra Alves não teria logrado sucesso na comprovação da realização do evento como um todo, essa parte do dano não poderia ser imputada solidariamente à empresa, que entregou o produto.
70.	Ocorre que o relator originário acolheu o posicionamento do MP/TCU no sentido de que essa parcela dos serviços não teve sua prestação devidamente comprovada e, por isso, não poderia ser aceita, razão pela qual o abatimento de R$ 4.736,00 do débito imposto à empresa teria sido inadequado. Ou seja, ambos os responsáveis deveriam responder solidariamente pelo valor total de recursos federais envolvidos nessa contratação. Todavia, o relator a quo considerou que uma nova citação da empresa e a reanálise do feito, naquele momento, acarretariam dispêndio de tempo e custo superiores ao suposto benefício financeiro dessa nova citação. Assim, no acórdão recorrido, essa parcela de débito permaneceu como débito exclusivo do recorrente.
71.	Diante das alterações em relação ao débito ora verificadas, o valor do crédito de R$ 1.710,98, referente à devolução de recursos ocorrida em 22/6/2009, foi recalculado e redistribuído, nos termos abaixo:
	Item
	Débito
	%
	Crédito

	Gestor/empresa Nossa Região
	5.908,00
	23,63
	404,30

	Gestor/Rádio Terra FM
	14.354,00
	57,42
	982,44

	Gestor
	4.736,00
	18,95
	324,24

	Total

	1.710,98

72.	Por fim, ante o afastamento de parte do débito apurado no presente feito, reduzo, na mesma proporção, os valores da multa aplicada ao ex-prefeito de R$ 5.000,00 para R$ 3.900,00 e das multas aplicadas às empresas Rádio Terra FM de Goiânia Ltda. e Nossa Região Publicidade Edições Ltda. de R$ 3.000,00 para R$ 2.500,00.   
X
73.	Encerrada a fase de instrução processual, o recorrente juntou aos autos a documentação de peças 229 a 239, a título de "documentos adicionais", por meio dos quais busca rebater as conclusões da unidade técnica e demonstrar a regular execução do objeto pactuado.
74.	Os supostos "fatos novos" a que alude o responsável, relacionados às despesas com publicidade, seriam: (i) contrato firmado com a empresa Rádio Terra FM de Goiânia Ltda. e respectiva nota fiscal, que demonstrariam a divulgação em rádio, propaganda volante, criação de áudio, panfletos e adesivos; (ii) cópia do cheque de pagamento para a empresa Rádio Terra FM de Goiânia Ltda., no valor de R$ 21.000,00; (iii) nota fiscal emitida pela empresa Nossa Região Publicidade Edições Ltda., que demonstraria a veiculação de 416 inserções; (iv) cópia do cheque de pagamento pelo serviço prestado pela empresa Nossa Região Publicidade Edições Ltda., no valor de R$ 6.500,00; (v) fotos da divulgação do evento, com a indicação do período e das atrações; (vi) foto de carro de som fazendo a divulgação do evento à época; e (vii) nota fiscal expedida pela Gráfica Líder demonstrando a criação de cartazes e adesivos.
75.	Foram trazidos, também, novos argumentos e documentos com a finalidade de demonstrar a regularidade da contratação dos artistas, por meio das cartas de exclusividade, bem como dos pagamentos efetuados.
76.	Ressalto, por oportuno, que todos os documentos ora juntados ao feito já constavam do processo desde a interposição da peça inicial do recurso sob exame e foram objeto de análise em diversas ocasiões.
77.	Em sua primeira instrução, a Serur assim se manifestou (peça 195) :
	"23.13. O recorrente anexou extensa documentação à peça recursal. No entanto, quase toda essa documentação consiste em peças que já se encontravam nos autos, como a instrução da Secex/SP (peça 187, p. 10-25) , o acórdão recorrido (peça 185, p. 1-25) , o instrumento de convênio (peça 185, p. 26-45) e documentos do MTur e da própria prefeitura relativos à prestação de contas (peças 185, p. 46-123; 186, p. 1-82 e 91-128; 187, p. 1-9 e 26-142; 188) .
	23.14. As fotos apresentadas nesta ocasião, no próprio corpo da peça recursal (peça 184, p. 14-18) e em anexo (peças 185, p. 123, e 186, p. 2-81) , também já constavam dos autos (peça 1, p. 257-307, e peça 2, p. 2-18) . Sobre elas, o MTur entendeu que não foram suficientes para demonstrar a realização dos eventos que constituíam o objeto do convênio, no que contou com a concordância da Secex/SP (peça 53, p. 7, § 21.3-21.5) e do ministro relator.
	23.15. Vê-se que, conforme o plano de trabalho constante do Siconv (peça 3) , o projeto "X Semana Ruralista de Nova Iguaçu de Goiás" abrangia basicamente: apresentações musicais dos grupos Rony e Max e Chico Rey e Paraná (em 27/5/2009) , Flávio Brasil (em 28/5/2009) , Tiego e Tiago (em 29/5/2009) e Fala Sério (em 30/9/2009) ; espetáculo de rodeio (com término em 31/5/2009) ; e materiais de promoção desses eventos.
	23.16. Há fotos de todos esses artistas, ou pelo menos identificadas como tais, e de apresentações que aparentemente contam com a sua participação (peça 186, p. 10, 38, 52, 54, 70, 72 e 74) . Porém, não há nada que permita identificar o local em que foram realizadas. Algumas delas estão datadas, mas com registro aparentemente feito por câmera fotográfica, que, como sabido, não é confiável. Ademais, não há nada que permita associar os eventos registrados à "semana ruralista" em questão.
	23.17. Há uma foto que retrata um carro de som (peça 186, p. 4) , cuja contratação era um dos itens previstos no plano de trabalho, e outra com uma placa com o nome do evento e o do ministério (peça 185, p. 123) . As fotos restantes retratam o que parece ser a realização de rodeio. Todas essas fotos, contudo, padecem da mesma incerteza sobre o local e a data que aflige as relativas às apresentações musicais. Com exceção da que retrata a placa, todas também carecem de qualquer elemento que as associe à "semana ruralista" considerada.
	23.18. Anui-se aqui, por conseguinte, à conclusão do MTur e da unidade técnica sobre a insuficiência dessas fotos como prova da realização do objeto do convênio.
	23.19. Nesta ocasião, o recorrente anexou aos autos 29 pequenos arquivos de vídeo, que podem ser encontrados no e-TCU, à guisa de demonstrar a realização dos eventos ligados à 'semana ruralista'.
	23.20. Um deles mostra o que parece ser a mesma placa de uma das fotos referidas acima (peça 185, p. 123) . Mas o vídeo não traz nenhuma informação que permita identificá-la melhor.
	23.21. Outro mostra uma cavalgada em que alguns cavaleiros aparecem portando uma faixa com os dizeres: 'NOSSAS SAUDAÇÕES AOS INTEGRANTES DA II CAVALGADA N. S. APARECIDA, SEJA BEM VINDO À X SEMANA RURALISTA'. Não há nada, porém, que permita identificar o local onde ocorreu, tampouco a data. No mesmo vídeo, aparece um carro de som que é semelhante, mas diferente do que é exibido em foto mencionada acima.
	23.22. Os demais vídeos, alguns repetidos, mostram um show de fogos de artifício e cenas de rodeio. Apesar de acompanhadas de áudio com a voz de apresentadores, não há nenhuma informação sobre a data e local de sua realização, tampouco qualquer referência à 'semana ruralista'.
	23.23. Os vídeos ora anexados, portanto, não suprem as deficiências das fotos na comprovação da realização dos eventos que constituíam o objeto do convênio."
78.	Após a instrução técnica acima, o recorrente novamente juntou, como "elementos adicionais", uma série de documentos (contratos firmados com as empresas contratadas, notas fiscais, cópias de cheques, declarações de testemunhas e fotos) , sendo que a maior parte deles era repetida e já constava do processo.
79.	Em busca da verdade material e em homenagem aos princípios do contraditório e da ampla defesa, determinei à unidade técnica que analisasse os citados documentos e, por consequência, os seus reflexos na proposta de encaminhamento então apresentada.
80.	Em sua segunda instrução (peça 211) , a Serur destacou que:
	"3.21. Não houve apresentação de qualquer documento novo nesta oportunidade. Todos já constavam dos autos. Nos anexos da peça examinada, constam cópias dos seguintes elementos:
	Peça 199 ('doc. 10') : fotos.
	Peças 200 e 201 ('doc. 12') : termos de comparecimento de testemunhas e página de petição judicial, incorretamente descritos como 'depoimentos em ação de improbidade'.
	Peças 202 a 206 ('doc. 13') : contratos da Prefeitura de Nova Iguaçu de Goiás com as empresas Dydayr Parreira Eventos Ltda., E. A. Alves Comunicação, Rádio Terra FM de Goiânia Ltda. e LBS Eventos e Consultoria Ltda., todos firmados em maio de 2009.
	Peça 207 ('doc. 14') : notas fiscais e relação de pagamentos efetuados.
	Peça 208 ('doc. 15') : relação de pagamentos efetuados, incorretamente descrita como 'relatório e planilha de gastos'.
	Peça 209 ('doc. 17') : relação de ordens bancárias da Coordenação Geral de Convênios - MTur, de 22/6/2009, incorretamente descrita como 'nota de empenho'.
	3.22. Quanto aos vídeos, que constituiriam o 'doc. 11', faz-se apenas referência à 'mídia eletrônica anexada aos autos'. Trata-se dos arquivos que estão anexados ao processo no e-TCU e que já foram examinados na instrução anterior.
	3.23. Assim, a peça ora considerada não passa de recurso, sem previsão legal, contra a instrução elaborada por esta unidade.
	3.24. Os documentos relativos à execução financeira do convênio mencionados pelo recorrente já haviam sido detalhadamente analisados pela Secex-TCE, conforme consignado no relatório do acórdão recorrido. Essa análise foi reproduzida na instrução anterior (peça 195, p. 8-9) , destacando-se o fato de que apenas as despesas com material promocional adquirido da Gráfica Sales Ltda., no total de R$ 5.500,00, foram consideradas comprovadas.
	3.25. Porém, também foi deixado claro que nem mesmo essa ínfima parcela poderia ser considerada justificada, pois 'a principal irregularidade cometida pelo recorrente, que, por si só, justificaria sua condenação às mesmas sanções que lhe foram aplicadas, foi a de, como gestor do convênio, ter deixado de apresentar elementos 'que permitissem a identificação das atrações musicais previstas no plano de trabalho aprovado e da estrutura completa, impedindo a comprovação da execução física do evento 'X Semana Ruralista de Nova Iguaçu de Goiás', objeto do convênio, descumprindo-se o art. 36 do Decreto 93.872/1986 e o art. 30 da IN/STN 1/1997.' (peça 195, p. 7) . [...]
	3.33. [...] Acrescente-se que as fotos anexadas aos autos, durante a fase instrutória e, de novo, por duas vezes, em sede recursal, foram apresentadas sob a forma de encartes em documentos eletrônicos, ou seja, em formato digitalizado, sujeitas, portanto, à facilidade de edição que é apontada nas próprias alegações tratadas neste tópico. [...]
	3.35. Menciona-se ainda, na instrução anterior, que aparecem dois carros de som nas fotos e vídeos e que a contratação de carro de som era um dos itens previstos no plano de trabalho (peça 195, p. 11-12) . Mas se ressalta que constavam de registros que também padeciam da indefinição de data e local.
	3.36. Verifica-se, portanto, que a peça apresentada não acrescenta qualquer elemento novo ao processo, constituindo-se tão somente em recurso, sem previsão legal e normativa, contra a instrução anterior desta unidade técnica, valendo-se, ainda por cima, do desvirtuamento das análises efetuadas naquele pronunciamento".
81.	Posteriormente, mais uma vez, o recorrente carreou aos autos novos elementos que, segundo destacou, comprovariam a execução física do evento, a saber: publicações em jornais locais sobre a realização da semana ruralista e declarações de autoridades (corpo de bombeiros e polícia militar) sobre o fluxo de pessoas e público (peças 214 a 219) .
82.	Determinei, novamente, a reinstrução do feito, ocasião em que a Serur, em terceiro e derradeiro exame (transcrito integralmente no relatório precedente e resumido no item VI deste voto) , considerou os novos elementos como aptos a comprovarem a realização física da semana ruralista, com apresentações artísticas e rodeio. 
83.	Observa-se, portanto, que, mesmo após o reconhecimento da realização do evento (shows e rodeio) e, consequentemente, da infraestrutura que lhe deu suporte, esse entendimento não se aplicou às despesas com veiculação de publicidade. Isso porque, em nenhum momento, o recorrente logrou trazer comprovação efetiva da execução dos seguintes serviços contratados:
	Nossa Região Publicidade e Edições Ltda.
		
	Item 
	Especificação 
	Data
	Valor (R$) 

	1
	Publicidade - criação de adesivo 
	27/5/2009
	600,00

	2
	Publicidade - criação de cartaz 
	27/5/2009
	400,00

	8
	Publicidade - criação de spot carro de som 
	27/5/2009
	700,00

	9
	Publicidade - criação de spot de rádio 60"
	27/5/2009
	500,00

	10
	Publicidade - criação de outdoor 
	27/5/2009
	500,00

	45
	Publicidade - Spot carro de som 
	31/5/2009
	300,00

	50
	Publicidade - Rádio Nova Era FM inserções de 60''
	31/5/2009
	3.500,00

	Subtotal
	 
	6.500,00

	Rádio Terra FM de Goiânia Ltda.
		
	Item 
	Especificação 
	Data
	Valor (R$) 

	3
	Publicidade - carro de som 
	27/5/2009
	5.000,00

	12
	Publicidade - criação de jingle/trilha 
	27/5/2009
	750,00

	13
	Publicidade - criação de logo - marca do evento 
	27/5/2009
	800,00

	14
	Publicidade - criação de flyers 
	27/5/2009
	250,00

	15
	Publicidade - criação de fôlder (convite) 
	27/5/2009
	700,00

	16
	Publicidade - spot de rádio 60"
	27/5/2009
	250,00

	17
	Publicidade - Outdoor 3x9 color
	27/5/2009
	3.570,00

	18
	Publicidade - Flyer - 20X15 papel couché 150 color
	27/5/2009
	1.200,00

	19
	Publicidade - criação de texto fôlder
	27/5/2009
	700,00

	20
	Publicidade - Jingle
	27/5/2009
	500,00

	21
	Publicidade - Fôlder formato 32 - 20X30 couché 115 color
	27/5/2009
	1.200,00

	43
	Publicidade - Rádio Cultura FM inserções de 60'' 
	31/5/2009
	900,00

	44
	Publicidade -Rádio Clube FM inserções de 60''
	31/5/2009
	1.170,00

	47
	Publicidade - Rádio Mara Rosa FM inserções de 60'' 
	31/5/2009
	900,00

	48
	Publicidade - Rádio Lago Dourado inserções de 60''
	31/5/2009
	1.170,00

	49
	Publicidade - Rádio Uruaçu FM inserções de 60''
	31/5/2009
	1.940,00

	Subtotal
	 
	21.000,00

84.	Como já dito, os documentos ora carreados ao feito não inovam, pois os contratos, as notas fiscais e as cópias dos cheques apenas evidenciam o que já se sabe, isto é: a realização de pagamentos para as citadas empresas. Todavia, não se prestam à comprovação da efetiva realização dos serviços descritos.
85.	Vale reiterar que o convênio firmado exigia expressamente a comprovação específica das despesas com publicidade, mediante (peça 1, p. 69) :
	"h) cópia do comprovante de veiculação e fotografia com o endereço do anúncio em outdoor, frontlight ou luminoso, se for o caso;
	i) comprovação por meio de fotografia nos casos em que houver banners, faixas, troféus e medalhas, de cada peça afixada ou entregue;
	j) cópia do anúncio em vídeos, cd's, dvd's, entre outros, e, ainda, comprovante de veiculação dos anúncios em rádios, tv, jornais, revistas ou catálogos, se for o caso;
	k)	exemplar de cada peça com o termo de recebimento do material e termo de distribuição do material promocional e peças produzidas, quando for o caso;"
86.	Quanto aos novos argumentos e documentos relacionados aos shows, creio não ser necessário tecer considerações extras, tendo em vista o encaminhamento proposto no sentido de afastar o débito a esse respeito.
87.	Por fim, as cartas de exclusividade mais uma vez juntadas aos autos em nada alteram o entendimento ora firmado, pois já restou esclarecido o entendimento deste Tribunal de que as cartas de exclusividade (que diferem dos contratos de exclusividade) não são documentos hábeis para comprovação da inviabilidade de competição, uma vez que conferem cessão do direito de exclusividade apenas para o dia, o horário e o local do evento, caracterizando inequívoca intermediação por parte da empresa contratada pelo convenente (vide Acórdão 96/2008-TCU-Plenário) .
88.	Insta ressaltar que, em consonância com o posicionamento constante do julgado acima, o convênio em exame trazia, como obrigação do convenente (peça 1, p. 51) , "publicar no Diário Oficial da União eventuais contratos de exclusividade de artistas com empresários a serem contratados no âmbito deste Convênio, no prazo de 5 (cinco) dias, em conformidade com o artigo 26, da Lei nº 8.666193, atualizada, sob pena de glosa dos valores pactuados no presente Instrumento, quando for o caso".
89.	Assim, entendo que todas as alegações recursais foram detidamente analisadas. 
90.	Cumpre registrar que, após a juntada da documentação acima citada, o recorrente protocolou pedido de retirada de pauta do presente processo com vistas à sua reinstrução (peça 240) .
91.	Entendo, porém, que o processo foi detidamente analisado e encontra-se em condições de ser julgado. Além de a documentação trazida pelo recorrente não ter tratado de fatos e/ou documentos inéditos que justifiquem nova instrução, consoante demonstrado acima, o recurso sob exame já foi objeto de três instruções técnicas.
92.	Ademais, a retirada dos processos da pauta constitui decisão discricionária do ministro relator, não se incluindo no rol de direitos subjetivos processuais das partes (vide Acórdão 10846/2018-TCU-Primeira Câmara, 1.936/2015-Plenário e 3.034/2013-Plenário, dentre outros) .
93.	Diante do exposto, voto no sentido de que o Tribunal adote a deliberação que ora submeto à apreciação deste Plenário.
             TCU, Sala das Sessões Ministro Luciano Brandão Alves de Souza, em 2 de junho de 2021.
BENJAMIN ZYMLER
Ministro-Relator